【裁判字號】    99,上更(二),40
【裁判日期】    990311
【裁判案由】    毒品危害防制條例
【裁判全文】
臺灣高等法院刑事判決              99年度上更(二)字第40號
上  訴  人
即  被  告  乙○○
選任辯護人  陳郁仁律師
            陳永來律師
            魏雯祈律師
上列上訴人因違反毒品危害防制條例案件，不服臺灣桃園地方法
院97年度重訴字第32號，中華民國97年11月3日第一審判決（起
訴案號：臺灣桃園地方法院檢察署97年度偵字第10956號），提
起上訴，經判決後，由最高法院第二次發回更審，本院判決如下
：
    主  文
原判決關於乙○○部分撤銷。
乙○○共同運輸第一級毒品，處有期徒刑陸年。扣案之第一級毒
品海洛因（合計淨重壹肆壹伍點壹壹公克，純度百分之柒陸點肆
陸），均沒收銷燬之；扣案之手指套貳柒肆個（分別均內含硬塑
膠膜及薄塑膠膜）、膠帶壹批均沒收；未扣案之門號分別為00
00000000號、0000000000號及香港門號之行
動電話支（含SIM卡張）均沒收之，如全部或一部不能沒收
時，追徵其價額或以其財產抵償之。
    事  實
一、緣甲○○（由檢察官另行偵辦）與姓名不詳綽號「四哥」、
    「阿池」（下稱「四哥」、「阿池」）之香港籍成年男子，
    為圖自柬埔寨（即高棉）運輸第一級毒品海洛因至臺灣，於
    民國96年4月間，先由「四哥」在香港尋得願從柬埔寨攜帶
    毒品入境我國臺灣之香港籍男子乙○○，再由甲○○邀邱創
    堯（經本院判決確定）於毒品入境後擔任接應之工作。邱創
    堯、乙○○均明知海洛因係屬舉世各國所公告查禁之毒品（
    我國毒品危害防制條例亦將之明定為第一級毒品，不得任意
    持有、運輸，且係行政院依懲治走私條例第2條第4項授權公
    告之「管制物品項目及其數額」所列甲項第4款之管制進出
    口物品，不得私運進口），禁止運輸、私運進口，竟各別基
    於私運第一級毒品海洛因入境之不確定故意，而與甲○○、
    「四哥」、「阿池」等人形成犯意聯絡，其中乙○○於97年
    4月8日前某日與「四哥」議定，由「四哥」提供來臺灣之機
    票及生活費港幣3,000元予乙○○作為零用金，並允諾於運
    輸毒品成功後，將再給付乙○○港幣6至10萬元作為報酬，
    乙○○遂先於97年4月26日搭機前往柬埔寨金邊地區，在「
    華夏飯店」內與「阿池」會合，再由「阿池」帶同其前往該
    處某不詳地點之軍營，並由該軍營內疑似編階為將軍之某真
    實姓名不詳之成年男子，交付以白色手指套及硬塑膠膜、軟
    塑膠膜層層包裝為短型圓柱狀之第一級毒品海洛因共274顆
    （淨重1,415.11公克，空包裝重222.21公克，純度76.46%，
    純質淨重1,081.99公克）予「阿池」，「阿池」並於返回乙
    ○○所住宿之「華夏飯店」後，再轉交予乙○○，乙○○於
    取得上開毒品後，再自行以其所有之膠帶1批將毒品顆粒纏
    繞黏貼於腰部，用以避人耳目，於97年4月28日乙○○搭機
    至中國廣州，接獲「四哥」之指示後，再由廣州搭車至珠海
    ，從珠海再轉至澳門，並於97年4月30日21時30分許，自澳
    門搭乘澳門航空NX─518號班機抵達我國臺灣，乙○○於入
    境之際，旋即為接獲線報之法務部調查局等專案人員會同財
    政部臺北關稅局人員，在桃園縣大園鄉桃園國際機場第一航
    廈入境檢查室內當場查獲，並扣得上開第一級毒品海洛因。
    查獲後，乙○○表示願意配合檢警人員追查接應毒品之人，
    警、調人員遂同意乙○○繼續使用其所攜帶之行動電話，而
    於97年5月1日凌晨1時32分許，「四哥」所交付乙○○用以
    聯繫運輸毒品之行動電話接獲「四哥」所發送內容為「明天
    11點，找120比小黑CALL機NO.632，另外阿紅電話明給你，
    明未？」之簡訊，經乙○○供稱上開簡訊之意義係為「97年
    5月1日11點，地點在臺北市○○○路290號之麥當勞速食店
    前，將交付120顆海洛因毒品予騎乘車牌號碼為519號黑色機
    車之人」，專案人員旋即依此一線索喬裝為送貨之人，於97
    年5月1日上午前往上開地點埋伏。
二、另甲○○於97年4月中旬告知邱創堯， 其將自國外私運毒品
    入境臺灣，示意邱創堯擔任毒品入境後之接應工作，邱創堯
    因積欠甲○○約新臺幣50萬元之債務，未予反對，迨乙○○
    運輸上開第一級毒品海洛因入境後，因警、調人員仍讓乙○
    ○所使用之手機持續保持暢通，「四哥」、甲○○等人尚不
    知乙○○已遭查獲，於97年5月1日凌晨零時許起，甲○○以
    向邱創堯所商借之門號0000000000號行動電話，撥打邱創堯
    所有之門號0000000000號行動電話，要求邱創堯於同日上午
    10時許，騎乘車牌號碼QAZ─519號之黑色輕型機車至臺北市
    ○○○路290號之麥當勞前，邱創堯明知此行係為甲○○運
    輸毒品，仍基於運輸第一級毒品海洛因之不確定故意，於97
    年5月1日上午10時許，騎乘QAZ─519號黑色輕型機車抵達臺
    北市○○○路290號之麥當勞速食店前，將機車停妥後，即
    進入麥當勞速食店內等待，喬裝為送貨人之專案人員則依乙
    ○○所供述之機車特徵，將佯裝內藏有第一級毒品海洛因之
    黑色紙袋1個，放置於邱創堯所騎乘之機車置物箱內，邱創
    堯於接獲甲○○之電話通知後，旋即走出店外欲騎乘該部機
    車離去，專案人員即將其當場逮捕，查知上情，甲○○亦經
    檢察官通緝中。
三、案經法務部調查局桃園縣調查站移請臺灣桃園地方法院檢察
    署檢察官偵查起訴。
    理  由
壹、證據能力方面：
一、前次最高法院發回意旨略以: 被告乙○○，並具狀陳稱，廣
    東話係其母語，其遭逮捕時，國語能力表達有一定之障礙，
    此由警詢、偵查及第一次羈押庭之錄音錄影可以知悉，尤其
    運輸毒品獲得利益者為誰及是否知悉所運送之物品為第一級
    毒品海洛因等，上開筆錄之記載與實際之供述內容不符等語
    部分。本院前審依此意旨，先依被告乙○○選任辯護人聲請
    ，交付拷貝光碟，並命自行勘驗，再以書狀陳報被告實際之
    供述內容是否與筆錄之記載內容相符之意見，迨其選任辯護
    人於98年9月18日具狀陳報後，本院前審再於98年10月5日勘
    驗被告乙○○於臺北關稅局、法務部調查局桃園調查站、檢
    察官、原審羈押庭之錄音錄影光碟，結果如下:
  (一)臺北關稅局部分
    被告乙○○於97年4月30日在臺北關稅局接受詢問時，雖未
    錄音、錄影。惟刑事訴訟法規定應全程連續錄音甚至錄影，
    考其立法目的，在於建立詢問筆錄之公信力，並擔保詢問程
    序之合法正當；亦即在於擔保犯罪嫌疑人對於詢問之陳述係
    出於自由意思及筆錄所載內容與其陳述相符。故司法警察（
    官）詢問犯罪嫌疑人如違背上開規定，其所取得之供述筆錄
    ，究竟有無證據能力，原應審酌司法警察（官）違背該法定
    程式之主觀意圖、客觀情節、侵害犯罪嫌疑人權益之輕重、
    對犯罪嫌疑人在訴訟上防禦不利益之程度，以及該犯罪所生
    之危害，暨禁止使用該證據對於抑制違法蒐證之效果，及司
    法警察（官）如依法定程式有無發現該證據之必然性等情形
    ，本於人權保障與社會安全之均衡維護精神，依比例原則，
    具體認定之。被告在司法警察詢問時如係出於自由意思而非
    不正之方法，且其陳述與事實相符，縱令司法警察對其詢問
    時未經全程連續錄音或錄影，致詢問程式不無瑕疵，仍難謂
    其於警詢自白之筆錄無證據能力。查被告乙○○法務部調查
    局桃園調查站供稱：伊對海關逮捕過程無意見，只是過程中
    不讓伊接聽電話有意見而已等語（見偵查卷第5頁），顯見
    被告乙○○於臺北關稅局人員之詢問係出於自由意思甚明。
    縱令臺北關稅局人員對被告詢問時未經全程錄音或錄影，致
    詢問程式不無瑕疵，惟本院基於人權保障與社會安全之精神
    ，依比例原則，其於臺北關稅局之供述仍具證據能力。
  (二)法務部調查局桃園調查站部分
    被告乙○○於97年5月1日在桃園調查站接受詢問時，調查人
    員就問題分別詢問被告，被告均有回答，錄音收音效果清楚
    ，調查人員連續詢問，製作筆錄，無利誘、脅迫情形。被告
    供稱:四哥問伊可否用吞食方式帶毒品(海洛因)到台灣，伊
    故意隱瞞四哥將毒品用黏貼方式帶到台灣來，事成之後，四
    哥會給伊6到10萬港幣之報酬；以前伊曾有類似交易，大概
    有3到4次（後改稱3次），第1次帶80顆，第2次帶110顆，第
    3次帶200顆。被告其他部分之供述，均與筆錄之記載內容相
    符。並無被告乙○○之選任辯護人陳報狀所指被告未有海洛
    因毒品之陳述，及被告6到10萬港幣報酬之陳述，係指四哥
    因本次運毒可得之利益，並非被告運毒可得之利益，筆錄記
    載有誤情事。
  (三)檢察官部分
    被告乙○○於97年5月1日、97年6月16日在檢察官接受詢問
    時，站立於偵查庭應訊台，有看到其表情，嘴巴有在講話，
    但收音效果不佳，無法聽到其聲音。雖此部分因錄音不清晰
    ，無法辨認其答詢內容，惟於製作筆錄時，被告於閱覽後簽
    名，有筆錄可稽。是該筆錄既係出於被告之自由意識，而非
    以不正方法所取得，且經調查又與事實相符，縱未全程連續
    錄音，致詢問程式不無瑕疵，仍難謂全無證據能力。
  (四)原審羈押庭部分
    被告之陳述與筆錄之記載均屬一致，並無被告乙○○之選任
    辯護人陳報狀所指被告對法官訊問是否知悉係毒品，被告似
    回答知道是「補品」，而非「毒品」情事。
    上述各節，均有勘驗筆錄在卷可按（見本院更一卷第112至
    114頁），依勘驗結果，尚無明顯事證足認臺北關稅局人員
    、法務部調查局調查人員、檢察官、原審羈押庭法官於製作
    該等筆錄時，有對被告乙○○施以法律所禁止之不正方法等
    情事，故各該筆錄均應認有證據能力。
二、按「被告以外之人於審判外之陳述，雖不符前4條之規定，
    而經當事人於審判程式同意作為證據，法院審酌該言詞陳述
    或書面陳述作成時之情況，認為適當者，亦得為證據；當事
    人、代理人或辯護人於法院調查證據時，知有第159條第1項
    不得為證據之情形，而未於言詞辯論終結前聲明異議者，視
    為有前項之同意。」刑事訴訟法第159條之5定有明文。檢察
    官及被告邱創堯、乙○○暨其等之辯護人於原審及本院均明
    確表示，其等對於卷附亞太行動資料查詢、威寶電信股份有
    限公司資料查詢、信函、簡訊、旅客入出境紀錄查詢、臺北
    關稅局扣押貨物運輸工具收據及搜索筆錄、車號查詢輕型機
    車車籍、法務部調查局97年5月5日濫用藥物實驗室鑑定書各
    1份（見原審卷第55頁至第68頁、第98頁、第106頁至第112
    頁、偵查卷第7頁、第16頁至第18頁、第22頁、第28頁、第3
    6頁至第40頁、第113頁至第114頁）等證據能力部分，均同
    意援用（見本院更一卷98年10月27日審判筆錄），是上開證
    據依刑事訴訟法第159條之5之規定，均具有證據能力。
三、復按司法警察機關調查中之案件，或有量大或急迫之情形，
    為因應實務之現實需求，認為當然有鑑定之必要者，基於檢
    察一體原則，得由該管檢察長對於轄區內之案件，以事前概
    括選任鑑定人或囑託鑑定機關（團體）之方式，俾便轄區內
    之司法警察官、司法警察對於調查中之此類案件，得即時送
    請事前已選任之鑑定人或囑託之鑑定機關（團體）實施鑑定
    ，業經法務部92年9月1日法檢字第0920035083號函釋在案。
    而臺灣高等法院檢察署檢察長概括選任法務部調查局為「毒
    品之鑑定」機關，有臺灣高等法院檢察署92年9月9日檢文允
    字第0921001203號函及臺灣高等法院檢察署檢察長概括選任
    鑑定機關名冊可按。是本件關於毒品之鑑定，於偵查之前階
    段，雖由法務部調查局桃園縣調查站將扣案第一級毒品海洛
    因送請法務部調查局鑑定，然法務部調查局為臺灣高等法院
    檢察署檢察長概括選任之鑑定機關，該機關因鑑定結果所出
    具之上開鑑驗書及函文，仍屬受檢察官囑託鑑定，則鑑定人
    依刑事訴訟法第206條所出具之上揭鑑定書，屬刑事訴訟法
    第159條第1項規定中之「法律另有規定」，依上開規定之反
    面解釋，屬傳聞證據之例外，自有證據能力（最高法院95年
    台上字第6648號、95年台上字第7297號判決意旨）。況被告
    乙○○及其辯護人迄本院言詞辯論終結前，均未對由法務部
    調查局桃園縣調查站送請法務部調查局鑑定之毒品鑑定通知
    書，係囑託法務部調查局所為之鑑定，而爭執該毒品鑑定通
    知書之證據能力，應視為其等已擬制同意有證據能力，並經
    審酌作成本案毒品鑑定之法務部調查局長期受囑託鑑定刑事
    案件之毒品證物，以協助偵辦刑案，所為鑑定具有相當之專
    業及可信度，且該等機關亦將鑑定經過及其結果詳細載明於
    各該鑑定書上，自有證據能力。
四、扣案之第一級毒品海洛因274顆及膠帶1批，均係警員依法定
    程式合法搜索、扣押取得之物，亦均有證據能力。
貳、實體部分：
一、訊據上訴人即被告乙○○對於上揭往返柬埔寨之時、地，及
    於97年4月30日自澳門搭機抵達臺灣，當場被查獲前開扣押
    物品等情，均坦承不諱，惟否認出於自由意志運輸第一級毒
    品之犯行，辯稱：係受綽號「四哥」所脅迫，運輸利得者為
    「四哥」云云。
二、經查:
  (一)於97年4月30日21時30分許，被告乙○○自澳門地區搭乘澳
    門航空NX-518號班機抵達臺灣，於入境之際，旋即為接獲線
    報之法務部調查局等專案人員會同財政部臺北關稅局人員，
    在桃園縣大園鄉桃園國際機場第一航廈入境檢查室內，當場
    查獲被告乙○○腰際綑綁白色手指套包裝為短型圓柱狀之第
    一級毒品海洛因共274顆，此為被告乙○○供承不諱，並有
    旅客入出境紀錄查詢、臺北關稅局扣押貨物運輸工具收據及
    搜索筆錄及照片5幀附卷可稽（見偵查卷第16頁至第20頁、
    第22頁至第24頁、第36頁至第38頁）。扣案粉末274顆經送
    法務部調查局鑑驗結果，確含有第一級第6項毒品海洛因成
    分（淨重1,415.11公克，空包裝重222.21公克，純度76.46%
    ，純質淨重1,081.99公克），亦有法務部調查局濫用藥物實
    驗室鑑定書附卷可佐（見偵查卷第89頁），本案被告乙○○
    私運第一級毒品海洛因入境我國乙節，已堪認定。
  (二)被告乙○○雖辯稱：伊因受「四哥」之脅迫，始運輸第一級
    毒品海洛因來臺灣，伊非基於自願而為本件犯行；且伊係香
    港警察之線民，想要來臺灣蒐集「四哥」之犯罪證據云云。
    惟查：
  (1)據證人陳啟民於原審證述：承辦人員顏裕哲有對被告乙○○
    的身份作註記，被告乙○○只要通關就會出現嚴檢資料，海
    關即會對被告乙○○作嚴格檢查，我是在97年4月30日晚上
    10時許或11時許，接到被告乙○○，就將被告乙○○帶到桃
    園縣調查站詢問，被告乙○○表示是香港警察的線民，幫忙
    搜查臺灣毒品方面的資料，並且表示運輸毒品來臺灣可以獲
    得老大給的一些報酬，印象中沒有說到有被脅迫的事情等語
    （見原審卷第136頁至第146頁）。
  (2)另觀諸被告乙○○於調查站、檢察官訊問及原審羈押庭訊問
    時之筆錄記載，被告乙○○僅供稱：是「四哥」要我將毒品
    運輸至臺灣，事成之後會收到報酬港幣6到10萬元等語（見
    偵查卷第10頁、第46頁、原審97年度聲羈字第327號卷第18
    頁），並無隻字片語提及其在香港受「四哥」之脅迫下始將
    毒品運輸入境臺灣等情事，是被告乙○○所辯係遭威脅始運
    輸毒品等情是否屬實，殊非無疑。
  (3)再參以被告乙○○於歷次偵、審程式中從未抗辯其於調查站
    、檢察官訊問及原審羈押庭時所為之供述係出於強暴、脅迫
    、利誘、詐欺、疲勞訊問、違法羈押或其他不正之方法，且
    有扣案毒品可資佐證，堪信屬實。
  (4)另被告乙○○於遭航空警察局人員查獲之初，因未及防備且
    較少權衡利害，預設佈局而構詞巧飾，是其於甫遭查獲時所
    述內容，自較其嗣經思考後而於審理時翻異之辯詞，較為可
    採。
  (5)被告乙○○在香港時若確有向「四哥」等人表明不願攜帶毒
    品至臺灣之舉，衡諸常理，其於為航空警察局人員查獲時，
    理應將遭「四哥」脅迫出國之冤屈向我國法務部調查局人員
    陳明，豈可能置此重要情節於不顧，反於法務部調查局調查
    員詢問時坦言確係受「四哥」之託將毒品運輸入境臺灣，甚
    至於內勤檢察官及原審羈押庭訊問時坦稱：事成之後，將可
    獲得港幣6萬元至10萬元之代價等語（見偵查卷第46頁、97
    年度聲羈字第327號卷第18頁）。
  (6)再被告乙○○所辯係因受到「四哥」之恐嚇、脅迫，始將該
    人所交付之物品運輸入境乙節，非僅無任何可資證明之事證
    ，另佐以被告乙○○係從柬埔寨金邊搭機至廣州，而從廣州
    搭車至珠海，再從珠海走路至澳門搭機來臺，則在其來臺通
    關時，本不乏要求警方或航空公司人員協助之機會，但被告
    乙○○不但從無此一舉措，反利用膠帶將毒品藏置在自己身
    上，用以避人耳目，將之運輸入境，倘被告乙○○係遭脅迫
    下始將第一級毒品海洛因運輸入境臺灣，於搭機、轉機途中
    ，自有機會可向外處求援，然被告乙○○卻未思向外界求援
    ，顯與常理有違。
  (7)矧被告乙○○所運輸入境之第一級毒品海洛因數量為淨重1,
    415.11公克，純度高達76.46%，價值不斐，被告乙○○從柬
    埔寨金邊搭機至廣州，從廣州至澳門，再從澳門至臺灣的過
    程中，業已脫離「四哥」等人控制，若被告乙○○係受「四
    哥」等人之威脅始運輸毒品入境臺灣，於搭機、轉機過程中
    ，被告乙○○即有可能向外界求援，則「四哥」等人計畫運
    輸毒品入境臺灣必存在無可控制之風險，然「四哥」等人竟
    無派人暗中隨行監視被告乙○○，以避免被告乙○○向外界
    求援，此由被告乙○○遭查獲後，「四哥」仍傳送接貨相關
    訊息至被告乙○○所使用之行動電話內，可得明證，是被告
    乙○○辯稱：其非基於自願而為本件犯行云云，委無足採。
  (8)另被告乙○○既自承其並未將運輸毒品來臺等情告知香港警
    方，足見其所謂擔任香港線民一節，純屬其個人主觀認定，
    並非係由香港警方指派其於犯罪集團內臥底；再觀之被告乙
    ○○從柬埔寨運輸毒品入境臺灣之過程中，其既未與香港或
    臺灣地區之檢調人員取得聯繫，則被告乙○○入境臺灣後，
    一旦將毒品交付予接應之人，於被告乙○○亦不認識接應毒
    品之人之情況下，被告乙○○如何得以掌握「四哥」運輸毒
    品之情資？被告乙○○來臺之過程又如何做為香港警察調查
    之對象？顯見被告乙○○所辯：本次運輸毒品來臺，係欲幫
    香港警察蒐集「四哥」運輸毒品之證據云云，亦均屬飾卸之
    詞，要無可採。
  (9)至證人即被告乙○○之父親陳劍光及母親凌惠芬雖於本院前
    審證稱：有1次乙○○的床上及棉被沾了很多血，兩腿包了
    很多紗布，問他為什麼受傷，他說是自己跌倒，雖然當時有
    懷疑為何摔倒會造成這麼大傷害，但是他說沒事沒事；後來
    有4個男人很兇的到我家裡要找乙○○做事情，說如果不做
    的話，就要對他及家人不利，問他什麼事情，他說沒有甚麼
    事情，不要擔心等語（見上訴卷第155頁反面至第156頁、第
    156頁反面至第157頁）。證人凌惠芬嗣於本院前審又證稱：
    我之前在法院作證說過，2008年4月有4個不知道姓名之人到
    我家裡要找乙○○去臺灣做事情，如果不做的話，就要殺我
    全家，當時乙○○反應很訝異等情（見本院更一卷98年10月
    27日審判筆錄)，既無以確切證明被告乙○○所受傷害之真
    正原因，又無從據以得知所指4名男子恐嚇、脅迫被告乙○
    ○究係所為何事，則自難僅憑上開2人之證述即遽為有利於
    被告乙○○之認定。又證人陳劍光及凌惠芬雖另證稱：被告
    乙○○於案發前確曾與香港2名警員接觸等語，並狀呈香港
    警務處尖沙咀警署2008年10月16日及2009年2月17日函各1紙
    ，以證其等所述及被告乙○○所辯非虛，然觀諸上開2函內
    容所載：「本處重申乙○○聲稱有聯繫的兩名警務人員經已
    證實從沒有從乙○○處得到任何協助或罪案消息。」、「乙
    ○○先生於2008年4月期間牽涉1宗刑事調查。在調查過程中
    ，乙○○先生曾向兩名調查員表示可以搜集罪案消息提供予
    香港警方。當時調查人員曾明確提醒乙○○先生，搜集罪案
    消息時不可以直接或間接參予任何非法活動及干犯任何罪行
    ，如得到任何罪案消息必須儘快通知警方。但最終，乙○○
    先生並沒有進一步與該兩名調查員聯絡，及未有向香港警方
    提供任何罪案消息或情報。」等語（見上訴卷第99、178頁
    ）。益徵被告乙○○所謂擔任香港線民乙節，確純屬其個人
    主觀之認定，而非由香港警方所指派於犯罪集團內臥底，尚
    難據以為任何有利於被告乙○○之認定。
  (10)另被告乙○○之選任辯護人雖聲請傳喚證人陳克明，並聲請
    對被告進行測謊各節。查被告乙○○之選任辯護人聲請調查
    證據時已稱:被告於97年2月間，被告向其表示不願再為其工
    作時，竟遭「四哥」及其手下毆打成傷，「四哥」並要求被
    告4月份必須去幫忙運送物品，否則對其家人不利云云（見
    本院更一卷第69頁狀載內容）；查證人陳克明所知部分，既
    係被告向其表示而知，則證人陳克明係傳聞自被告甚明，其
    傳聞之供述，自無證據能力，且證人陳克明居住香港，本院
    前審已表明不來台灣，目前亦聯絡無著，本院認無傳喚之必
    要。至聲請對被告測謊部分，因本件事證已明，本院亦認無
    必要，均併敘明。
  (三)被告乙○○雖另辯稱：其不知所攜帶入境之物品係第一級毒
    品海洛因，「阿池」跟我說是要去拿1個名貴的補品云云。
    惟查：
  (1)被告乙○○於原審羈押庭時既已供稱：我知道那是毒品，但
    是不知道是海洛因，「四哥」告訴我時，我就知道是毒品等
    語明確（見原審97年度聲羈字第327號卷第16頁至第17頁）
    ，則其事後所為翻異供述，自無可採。
  (2)另觀諸泰緬及中南半島金三角等地，為毒販輸出毒品海洛因
    之主要地區，乃眾所皆知之事實，且運毒者多將毒品綁縛於
    身體或藏匿在行李箱內用以矇混通關，亦為國際販毒集團常
    用之運輸毒品方式，又按查緝毒品走私進口係各國政府一向
    之政策，屢有破獲，並於電視、報紙等媒體上多有報導。矧
    被告乙○○於調查站及原審羈押庭時亦均供稱:伊曾到台灣
    進行類似交易（按指夾帶毒品入境台灣），大慨有3到4次（
    後改稱3次），第1次帶80顆，第2次帶110顆，第3次帶200顆
    等語（見偵查卷第6頁、原審97年度聲羈字第327號卷第18頁
    及本院更一卷第113頁勘驗筆錄）。被告乙○○自更無諉為
    不知之理？
  (3)再參諸被告乙○○於檢察官訊問及原審羈押庭時所供：來臺
    灣的機票錢是「四哥」出的，「四哥」已經幫我買好來回機
    票，而且還給我一些港幣，事成之後將會有港幣6到10萬元
    之報酬等語（見偵查卷第46頁、第92頁、原審97年度聲羈字
    第327號卷第18頁至第20頁），若非價值高昂之毒品，「四
    哥」又何需以此高額之代價託被告乙○○私運？
  (4)復參以扣案白粉係以薄層乳膠皮之手指套重覆包裝成球狀後
    ，被告乙○○再將球體綑綁於腰際之方式夾藏闖關等情，已
    如前述，若非遭檢警查緝之風險極高，罪責亦重，被告乙○
    ○豈須以此種隱密、費時之方式夾藏以避人耳目？由是均足
    證被告乙○○對於本次運輸之毒品白粉可能係不法之第一級
    毒品海洛因，為嚴重之犯罪行為乙節，自無全然不知之理，
    然其仍鋌而走險，其具有運輸第一級毒品海洛因之不確定故
    意甚明。
  (四)按走私第一級毒品海洛因雖利潤甚高，然失風者均受重刑懲
    處，毒品海洛因亦將遭國家沒收，對運毒者而言損失實不可
    謂不鉅。茍被告乙○○非係出於自願，則「四哥」自無可能
    任由被告乙○○攜帶毒品闖關，而無懼被告乙○○報警，甘
    冒空受損失甚或失風被捕之風險。準此，被告乙○○顯係自
    願本於與「四哥」之謀議，夾藏第一級毒品海洛因入境，實
    至為明確。其所為辯解，與事實不符，均不足採。
  (五)至最高法院前次發回意旨(三)以：原判決事實認定，乙○○於
    遭查獲後，表示願意配合檢警人員追查接應毒品之人，警、
    調人員遂同意乙○○繼續使用其所攜帶之行動電話，而於97
    年5月1日凌晨1時32分許，「四哥」所交付乙○○用以聯繫
    運輸毒品之行動電話接獲「四哥」所發送內容為「明天11點
    ，找120比小黑CALL機NO.632另外阿紅電話明給你，明未？
    」之簡訊，經乙○○供稱上開簡訊之意義係為「97年5月1日
    11點，地點在台北市○○○路290號之麥當勞速食店前，將
    交付120顆海洛因毒品予騎乘車牌號碼為519號黑色機車之人
    」，專案人員因此查獲邱創堯。然上開簡訊內容並無機車之
    車號，對於車號計算之方法，係依乙○○於調查站供稱四哥
    交代車號以call機號碼減去123（見偵查卷第5頁第33行），
    然call機號碼為632，減去123，應為509號，並非519號，何
    以有上開之誤差？實情如何？部分。經質諸被告乙○○，據
    其供稱:「（簡訊之內容）是明天11點將我身上貨品拿120顆
    交騎黑色機車的人，車牌號碼是632減去123‧‧‧」、『我
    來台灣前，「四哥」告訴我說車牌是519，他說我來台灣後
    ，再發一次簡訊確認，他不會直接寫519，他會寫一個號碼
    減去123，就是車牌號碼，個位、十位、百位是個別減，6減
    1是5，3減2是1，2減3是不夠減，是負1，用10倒數，10減1
    是就是9，倒著減就對』等語（見本院更一卷98年8月26日審
    判筆錄），依其所供之車號計算方法，632減去123即為519
    （見本院更一卷第60頁正反面），併予敘明。
  (六)本案毒品海洛因業經被告乙○○自柬埔寨輾轉運送至我國，
    業如前述，縱因通關時為航警局人員查獲扣押，而絕無運抵
    目的地即甲○○手中之可能，然該毒品已經起運而離開起運
    地柬埔寨乙節，則屬客觀無疑之事實。是依前揭說明，被告
    邱創堯所參與之共同運輸毒品行為自已完成而屬既遂，被告
    邱創堯雖於97年5月1日始出面接受毒品，然亦屬集團之內部
    分工，被告邱創堯所屬犯罪集團所為之運輸毒品犯行既屬既
    遂，被告邱創堯基於共同犯罪之意思，實施接收毒品之部分
    犯罪行為，其自亦成立運輸毒品既遂無訛。
  (七)按刑事法上共同正犯之意思聯絡，並不以數人間直接發生者
    為限，其為間接之聯絡者，亦包括在內。是共同正犯之各人
    ，並不必須均相認識，縱其中有不相認識者，若其亦本乎為
    自己犯罪之意思，而參與犯罪行為之實施情形，亦於犯意聯
    絡之範圍內就全部犯罪事實負共同正犯之刑責。按運輸毒品
    罪，並不以兩地間毒品直接搬運輸送移轉存置於特定地點為
    限，其以迂迴、輾轉方法，利用不相同之運輸工具、方法，
    將特定之標的物（毒品）移轉運送至終極之目的地者，亦包
    括的認其各階段之「運輸」行為，均在運輸毒品罪之內，而
    各應對全部犯罪事實，負共同正犯之責，最高法院著有84年
    台覆字第82號判決可資參照。查甲○○與「四哥」、「阿池
    」謀議自柬埔寨運輸毒品進入臺灣，「四哥」、「阿池」先
    與被告乙○○謀定欲共同自柬埔寨運輸毒品海洛因來臺後，
    再經由甲○○邀得被告邱創堯負責毒品來臺後之接應等犯行
    ，足見被告乙○○與被告邱創堯間，雖無直接意思聯絡，惟
    透過「四哥」、「甲○○」而有間接之意思聯絡，是揆諸前
    揭說明，自足認被告乙○○、邱創堯與甲○○、「四哥」、
    「阿池」之成年男子間，具有犯意聯絡及行為分擔，均應論
    以共同正犯。本件事證明確，被告乙○○之犯行均堪認定。
三、被告行為後，毒品危害防制條例於98年5月20日修正公布，
    針對當次公布之修正條文，未另訂施行日期，至原毒品危害
    防制條例第36條所規定：「本條例自公布後六個月施行。」
    核其所稱「本條例」係指係92年7月9日修正公布之該條例，
    並非指98年5月20日公布之部分修正條文。是98年5月20日公
    布之毒品危害防制條例修正條文之生效日期，應依中央法規
    標準法第13條對於法規生效施行日之規範，自公布日起至第
    3日即98年5月22日發生效力。據此，本案應依刑法第2條第1
    項「按行為後法律有變更者，適用行為時之法律，但行為後
    之法律有利於行為人者，適用最有利於行為人之法律」之規
    定，依「從舊從輕」原則而為比較，爰說明如下：
  (一)毒品危害防制條例第4條第1項之運輸第一級毒品罪法定本刑
    之規定，修正前係規定「製造、運輸、販賣第一級毒品者，
    處死刑或無期徒刑；處無期徒刑者，得併科新臺幣1千萬元
    以下罰金。」修正後為：「製造、運輸、販賣第一級毒品者
    ，處死刑或無期徒刑；處無期徒刑者，得併科新臺幣2千萬
    元以下罰金。」經比較修正前、後之規定，可知運輸第一級
    毒品罪之法定本刑，就罰金刑部分由修正前之得併科新臺幣
    1千萬元以下罰金，提高為得併科新臺幣2千萬元以下罰金，
    自以修正前毒品危害防制條例第4條第1項規定有利於被告。
  (二)毒品危害防制條例第17條有關減輕其刑之規定，修正前規定
    「犯第4條第1項至第4項、第5條第1項至第4項前段、第6條
    第1項至第4項、第7條第1項至第4項、第8條第1項至第4項、
    第10條或第11條第1項、第2項之罪，供出毒品來源，因而破
    獲者，得減輕其刑。」修正為「犯第4條至第8條、第10條或
    第11條之罪，供出毒品來源，因而查獲其他正犯或共犯者，
    減輕或免除其刑。犯第4條至第8條之罪於偵查及審判中均自
    白者，減輕其刑。」比較修正前、後之規定，可知依修正後
    增列被告如於偵審中自白者，即可減輕其刑；供出毒品來源
    ，因而查獲其他正犯或共犯，可減輕或免除其刑，自以修正
    後毒品危害防制條第17條之規定有利於被告。
  (三)綜合上述各條文修正前、後之比較，就運輸第一級毒品罪法
    定本刑之罰金刑部分，由修正前之得併科新臺幣1千萬元以
    下罰金，修正提高為得併科新臺幣2千萬元以下罰金，雖就
    運輸第一級毒品罪之法定本刑罰金刑部分，修正後之規定較
    不利於被告，惟就是否必減輕或免除其刑，修正後規定有利
    於被告，減輕或免除其刑有利被告程度，顯應逾越罰金刑之
    提高，是修正後之規定整體而論較有利於被告，揆諸最高法
    院95年度第8次決議所揭示之罪刑綜合比較原則，依刑法第2
    條第1項但書之規定，自應整體適用裁判時即修正後毒品危
    害防制條例處斷。
  (四)核被告乙○○所為，係犯修正後毒品危害防制條例第4條第1
    項之運輸第一級毒品罪及懲治走私條例第2條第1項之私運管
    制物品進口罪。被告乙○○持有第一級毒品海洛因之低度行
    為，為運輸之高度行為所吸收，不另論罪。另按香港澳門關
    係條例第35條第2項雖有「輸入或攜帶進入臺灣地區之香港
    或澳門物品，以進口論；其檢驗、檢疫、管理、關稅等稅捐
    之徵收及處理等，依輸入物品有關法令之規定辦理」之規定
    ，惟被告邱創堯、乙○○運輸之第一級毒品海洛因，係自柬
    埔寨地區取得，並於當地即藏妥，僅係單純於澳門轉搭飛機
    至臺灣，是上開運輸入境之毒品並非澳門物品，而無上述香
    港澳門關係條例第35條第2項規定之適用，附此敘明。被告
    邱創堯、乙○○與甲○○、「四哥」、「阿池」間，就上開
    犯行均有犯意聯絡及行為分擔，為共同正犯。至上開毒品雖
    係該柬國疑似編階為將軍之真實姓名不詳之成年人所出售交
    付，惟其僅為毒品之供應者，因查無確切證據足證其係知情
    而參與，故與本件被告邱創堯、乙○○及共犯甲○○、「四
    哥」、「阿池」間，並無犯意聯絡或行為分擔，而非本件私
    運管制進口毒品入境之共同正犯。又被告乙○○以一行為同
    時觸犯上述二罪名，為想像競合犯，應從一重之運輸第一級
    毒品罪處斷。被告乙○○犯罪後，自知法網難逃，於偵查、
    審理中均自白犯行，坦承運輸毒品（見偵查卷第10頁、第46
    頁、原審97年度聲羈字第327號卷第18頁、本院更一審卷第
    166頁背面），更提供聯絡之簡訊供警、調人員調查，並因
    而查獲共同被告邱創堯，並供出指使運毒者係甲○○，亦經
    檢察官偵辦通緝中，被告供出毒品來源之有關資料，諸如其
    他正犯或共犯之姓名、年籍、住居所或其他足資辨別之特徵
    等，使調查或偵查犯罪之公務員因而對之發動調查或偵查並
    查獲其他正犯或共犯邱創堯。被告有修正後毒品危害防制條
    例第17條第1項「犯第4條至第8條、第10條或第11條之罪，
    供出毒品來源，因而查獲其他正犯或共犯者，減輕或免除其
    刑。」及第2項「犯第4條至第8條之罪於偵查及審判中均自
    白者，減輕其刑。」之減輕原因，則依據刑法第71條第2項
    規定，當先依毒品危害防制條例第17條第2項減輕其刑，再
    依同條例第17條第1項遞減其刑，其法定最輕本刑無期徒刑
    ，先依毒品危害防制條例第17條第2項減輕其刑，應減為20
    年以下15年以上有期徒刑，再依同條例第17條第1項遞減其
    刑，依法得減至三分之二，其法定最輕本刑應減為5年以上
    有期徒刑。
四、原判決予以論科，固非無見。惟查原判決未及比較毒品危害
    防制條例新舊法予以適用並減免其刑，又本件查獲扣案之手
    指套274顆內含第一級毒品海洛因，此有扣押物品清單在卷
    可稽，但原判決事實、理由均載為247顆，其記載之證據與
    卷內資料不相適合，於法已有未合；被告乙○○上訴意旨仍
    執前詞，稱其係因受他人脅迫云云，雖無理由；但查原判決
    既有可議，自屬無可維持，應予撤銷改判。爰審酌被告年輕
    力壯，無視政府反毒決心，竟為獲不法利益，將上開扣案之
    毒品海洛因私運進入臺灣，運輸毒品數量非少，但被告非主
    犯，僅屬運毒工具，且坦承犯行，供出其他共犯以供檢調人
    員調查，犯後亦有悔意，態度良好等一切情狀，量處被告乙
    ○○有期徒刑6年。並因被告乙○○為香港地區人士，有其
    中華人民共和國香港特別行政區護照影本在卷可查（見偵查
    卷第19頁），不予宣告於刑之執行完畢或赦免後驅逐出境。
    另就本件扣案及未扣案物品之沒收情形，說明如下：
  (一)扣案之手指套274顆內含之粉末，經鑑定均含第一級第6項毒
    品海洛因成分（淨重1,415.11公克，純度76.46%，純質淨重
    1,081.99公克），有法務部調查局97年5月19日調科壹字第
    09723024650號濫用藥物實驗室鑑定書附卷可佐（見偵查卷
    第89頁），應依毒品危害防制條例第18條第1項前段規定沒
    收銷燬之。
  (二)按刑法第38條第3項係規定「犯人」所有供犯罪所用之物，
    得宣告沒收，並非規定屬「被告」所有之物，始得宣告沒收
    ，而共同正犯於意思聯絡範圍內，組成一共犯團體，團體中
    之任何成員均為「犯人」，供犯罪所用之物，只要屬於「犯
    人」所有，均得宣告沒收，不以必屬於本件被告所有者為限
    （參照最高法院92年度台上字第787號判決），此即刑法學
    理上「共犯連帶沒收」理論，準此，數人共同犯罪之情形時
    ，就因犯罪依法沒收之物，不論究係為共犯何人所有，就各
    共犯之判決均應宣告沒收之從刑至明。又按毒品危害防制條
    例第18條第1項規定，得諭知沒收並銷燬之者，以查獲之毒
    品及專供製造或施用毒品之器具為限，並不及於毒品之外包
    裝。而毒品外包裝既係用於包裹毒品，防其裸露、潮濕，便
    於攜帶販賣，亦係供販賣毒品所用之物，應依毒品危害防制
    條例第19條第1項規定宣告沒收之，方屬適法（最高法院92
    年度台上字第1288號、92年度台上字第1275號、89年度台上
    字第4531號、88年度台上字第5033號、88年度台上字第5032
    號判決意旨可參）。查扣案包裹本案毒品海洛因之手指套27
    4個（內含硬塑膠膜及薄塑膠膜）及膠帶1批，既具有防止本
    案海洛因裸露、逸出之功用，便於被告乙○○運輸抵臺，係
    共犯甲○○、「四哥」、「阿池」所有，供被告乙○○夾藏
    第一級毒品海洛因入境之用，亦屬供運輸毒品所用之物，均
    應依毒品危害防制條例第19條第1項前段之規定宣告沒收。
  (三)未扣案被告乙○○所使用搭配香港門號之行動電話1 支，係
    共犯「四哥」所有，且用以與被告乙○○聯絡運輸毒品所用
    之物，而被告邱創堯所有搭配門號0000000000號、00000000
    00號行動電話2支，均係被告邱創堯所有，且供被告邱創堯
    與甲○○聯絡運輸毒品所用之物，既無證據證明已滅失，爰
    應依同條例第19條第1項規定沒收，如全部或一部不能沒收
    時，追徵其價額或以其財產抵償之（最高法院95年度台上字
    第4105號、96年度台上字第1038號判決意旨參照），至上開
    3支手機門號之SIM卡雖未扣案，惟使用者向電信業者申辦租
    用門號，於開通上線後電信業者即將SIM卡所有權移轉予使
    用者，有本院97年4月21日院通刑敬97上重更(二)14字第09700
    06512號函附卷可參，是上開行動電話內所含之SIM卡自應併
    予宣告沒收，如全部或一部不能沒收時，追徵其價額或以其
    財產抵償之。
據上論斷，應依刑事訴訟法第369條第1項前段、第364條、第299
條第1項前段、毒品危害防制條例第4條第1項（修正後）、第17
條第1項、第2項、第18條第1項前段、第19條第1項、懲治走私條
例第2條第1項、第11條，刑法第2條第1項前段、第11條、第28條
、第55條前段，判決如主文。
本案經檢察官陳國鳴到庭執行職務。
中    華    民    國    99    年    3    月    11     日
                刑事第二十二庭  審判長法  官  郭雅美
                                      法  官  魏新國
                                      法  官  李麗珠
以上正本證明與原本無異。
如不服本判決，應於收受送達後10日內向本院提出上訴書狀，其
未敘述上訴之理由者並得於提起上訴後10日內向本院補提理由書
（均須按他造當事人之人數附繕本）「切勿逕送上級法院」。
                                      書記官  陳啟文
中    華    民    國    99    年    3    月    11     日
附錄：本案論罪科刑法條全文
毒品危害防制條例第4條第1項（修正後）
製造、運輸、販賣第一級毒品者，處死刑或無期徒刑；處無期徒
刑者，得併科新臺幣2千萬元以下罰金。
懲治走私條例第2條第1項
私運管制物品進口、出口逾公告數額者，處7年以下有期徒刑，
得併科新臺幣3百萬元以下罰金。

司法院資訊處製作；財團法人民間司法改革基金會備份。
